【裁判字號】    98,易,1321
【裁判日期】    990615
【裁判案由】    誹謗等
【裁判全文】
臺灣臺北地方法院刑事判決              98年度易字第1321號
公  訴  人  臺灣臺北地方法院檢察署檢察官
被      告  乙○○
選任辯護人  唐迪華律師
上列被告因誹謗等案件，經檢察官提起公訴（97年度偵字第1808
9、19278號），本院判決如下：
    主  文
乙○○對於墳墓，公然侮辱，處拘役拾日，如易科罰金，以新
臺幣壹仟元折算壹日。
被訴恐嚇危害安全罪部分均無罪。
被訴加重誹謗罪部分均公訴不受理。
    事  實
一、乙○○與甲○○原為夫妻關係（業已於民國98年12月3 日離
    婚），雙方因妨害家庭及離婚案件相處不睦，詎乙○○竟於
    97年8月1日前往基隆市○○區○○里○○○路45-10號欣欣安
    樂園內甲○○父親范添燦之墳墓處，基於侮辱之犯意，以在
    上開墓園地面上潑灑紅色油漆，並在墓園牆壁上以紅色油漆
    書寫「姦」字之方式，公然侮辱墳墓。
二、案經甲○○訴請臺灣臺北地方法院檢察署檢察官偵查起訴。
    理  由
壹、有罪部分：
一、證據能力方面：
  (一)證人、鑑定人依法應具結而未具結者，其證言或鑑定意見，
    不得作為證據，刑事訴訟法第158條之3定有明文，所謂「依
    法應具結而未具結者」，係指檢察官或法官依刑事訴訟法第
    175 條之規定，以證人身分傳喚被告以外之人（證人、告發
    人、告訴人、被害人、共犯或共同被告）到庭作證，或雖非
    以證人身分傳喚到庭，而於訊問調查過程中，轉換為證人身
    分為調查時，此時其供述之身分為證人，則檢察官、法官自
    應依本法第186 條有關具結之規定，命證人供前或供後具結
    ，其陳述始符合第158條之3之規定，而有證據能力。若檢察
    官或法官非以證人身分傳喚而以共犯、共同被告身分傳喚到
    庭為訊問時，其身分既非證人，即與「依法應具結」之要件
    不合，縱未命其具結，純屬檢察官或法官調查證據職權之適
    法行使，當無違法可言。而前揭不論係本案或他案在檢察官
    面前作成未經具結之陳述筆錄，係屬被告以外之人於偵查中
    向檢察官所為之陳述，本質上屬於傳聞證據，基於保障被告
    在憲法上之基本訴訟權，除該被告以外之人死亡、身心障礙
    致記憶喪失或無法陳述、滯留國外或所在不明而無法傳喚或
    傳喚不到、或到庭後拒絕陳述等情形外，如已經法院傳喚到
    庭具結而為陳述，並經被告之反對詰問，前揭非以證人身分
    而在檢察官面前未經具結之陳述筆錄，除顯有不可信之情況
    者外，依刑事訴訟法第159條之1第2 項，仍非不得為證據，
    惟應於判決內敘明其符合傳聞證據例外之理由。不能因陳述
    人未經具結，即一律適用本法第158條之3之規定，排除其證
    據能力（最高法院97年度臺上字第1373號判決意旨參照）。
    經查，甲○○於偵查中以告訴人之身分應訊時，其身分既非
    證人，即與「依法具結」之要件不合，揆諸前揭說明，因純
    屬檢察官或法官調查證據職權之適法行使，當無違法可言。
    而甲○○於本院審理中，業經到庭，並以證人身分具結後，
    由被告乙○○進行詰問之程序，被告之基本訴訟權應已獲保
    障。則甲○○以告訴人之身分於檢察官面前未經具結所為之
    陳述，固屬傳聞證據，然甲○○既於本院以證人身分經被告
    反對詰問，復認其等於檢察官處所為之陳述，其司法屬性甚
    高，通常檢察官於偵查程序取得之供述證據，其過程尚能遵
    守法令之規定，是其訊問時之外部情況，積極上具有某程度
    之可信性，除消極上顯有不可信之情況者外，均得為證據。
    是辯護人僅泛言主張無證據能力，未能就此欠缺可信性外部
    保障之情形負舉證責任，本院亦查無有何顯不可信之情況，
    自認告訴人甲○○所為前開陳述，應具證據能力。
  (二)除以上被告所爭執之證據能力外，以下所引之證據，被告及
    辯護人均未爭執其證據能力，且未於言詞辯論終結前聲明異
    議，本院審酌其作成時之情況，認為並無不適當之情事，依
    刑事訴訟法第159條之5第2 項規定，應具有證據能力，合先
    敘明。
二、訊據被告矢口否認有何侮辱墳墓之犯行，辯稱：伊未使用過
    0000000000號門號，也不曾發送過內容為「建議趕快到欣欣
    安樂園看看有沒有異狀，或者你們不敢去面對你們的父親」
    等語之簡訊，更不曾前往欣欣安樂園在墓園地面上潑灑紅色
    油漆，及墓園牆壁上以紅色油漆書寫「姦」字之方式，公然
    侮辱墳墓云云。然查：
  (一)按認定事實所憑之證據，並不以直接證據為限，即綜合各種
    間接證據，本於推理作用，為其認定犯罪事實之基礎，如無
    違背一般經驗法則與論理法則，仍非法所不許，最高法院著
    有44年臺上字第702號判例、88年度臺上字第946號、94年度
    臺上字第4137號判決可資參酌。
  (二)查0000000000號門號為中華電信數據分公司HiNet 網頁簡訊
    代表號，客戶除用手機發送簡訊外，也可上HiNet或emome等
    中華電信網頁發送簡訊，受訊者手機及通聯紀錄會顯示0000
    000000為發訊者號碼乙節，有中華電信股份有限公司（下稱
    中華電信）客戶服務處第一客服中心、第一作業中心（行動
    ）98年7月22日信客一(一)警（98）字第319號函文在卷可稽（
    見本院卷第24頁）；而被告之行動電話門號雖均未申請emom
    e帳號，但被告當時之臺北市○○區○○街140號7 樓之住處
    有申請HiNet ADSL上網之事實，亦有中華電信客戶服務處第
    一客服中心、第一作業中心（行動）98年11月26日信客一(一)
    警密（98）字第569 號查詢電信使用者資料函覆單、中華電
    信客服處二客服第七作業中心二客七作第00000000000 號回
    覆單各3 紙附卷足憑（見本院卷第62至64頁、第68至70頁）
    ，被告既有申請HiNet ADSL上網，則其使用中華電信網頁發
    送簡訊尚非無可能。
  (三)參以，上開0000000000號門號於97年2 月17日傳送之簡訊內
    容為「法院已通知開庭了，妳還能逍遙多久呢？妳只能發律
    師函，我卻能直接告上法院，妳要面對司法的審判....建議
    趕快到欣欣安樂園看看有沒有異狀，或者你們不敢去面對你
    們的父親」等語，有簡訊翻拍照片附卷【見97年度他字第39
    79號（下稱他卷）第47至49頁】，觀諸該則簡訊之內容，可
    知發送簡訊之人已對告訴人提出法律訴訟案件，要告訴人面
    對司法調查程序，而當時除被告向告訴人提出妨害家庭之刑
    事告訴及請求裁判離婚之民事訴訟外，並無其他人向告訴人
    提出告訴或訴訟，殊難想像與告訴人無法律案件繫屬於偵查
    機關或法院之他人，會傳送上開內容之簡訊予告訴人；再者
    ，於97年6 月26日之簡訊內容則為「現在給你們機會，找人
    來談和解....陸教義的事也一起談....」等語，有簡訊翻拍
    照片附卷（見他卷第50至51頁），若與被告及告訴人無關之
    第三人，何以要求與告訴人及告訴人之姊夫陸教義洽談和解
    事宜。再佐以，被告於97年7 月11日在偵查中以刑事追加被
    告狀，追加馮立忠為妨害家庭之被告，並具體指稱馮立忠之
    年籍為59年3 月22日、身分證號碼為Ｚ000000000號、住址為
    臺北縣板橋市○○路○段89巷12號4樓，行動電話是00000000
    00號等相關資料，有刑事追加被告狀可考（見97年度他字第
    1929號卷第86頁），該份刑事追加被告狀並無繕本供告訴人
    收受，且檢察官於97年7 月18日訊問時僅詢問告訴人「認不
    認識馮立忠」之問題，有該日訊問筆錄足參（見同上卷第92
    頁），是告訴人在妨害家庭偵查中尚無得知馮立忠相關年籍
    資料之機會。然於97年7月5日寄送予告訴人之簡訊中卻清楚
    提及「姦夫馮立忠....地址臺北縣板橋市○○路○ 段89巷12
    號4樓....59年3月22日，Ｚ000000000....請轉告他，躲不掉
    的，檢察官的傳票他能拒絕嗎？」、於97年7月8日之簡訊則
    是「姦夫馮立忠已列為被告，請轉告他，躲不掉的，姦夫馮
    立忠的手機：0000000000」等語，有簡訊翻拍照片在卷（見
    他卷第55至58頁），簡訊中所顯示之馮立忠年籍資料除與被
    告上開刑事追加被告狀相同外，並於97年7 月18日檢察官訊
    問前，已明確指出馮立忠被列為被告，可見除被告外，尚有
    何人能有得知偵查不公開中馮立忠之年籍資料及檢察官偵查
    進度之可能。從而，可知被告確曾以上開0000000000號門號
    發送上開簡訊予告訴人，被告辯稱伊未曾使用0000000000號
    門號發送簡訊云云，顯係卸責之詞，不足採信。
  (四)又告訴人父親范添燦之墳墓處，於97年8月1日遭人在上開墓
    園地面上潑灑紅色油漆，並在墓園牆壁上以紅色油漆書寫「
    姦」字等情，業據告訴人於偵查中指訴及本院審理中以證人
    身分結證明確，並有墓園之相片11幀存卷（見他卷第65至70
    頁）。本院既認定被告曾經發送通知告訴人趕快前往范添燦
    墳墓處察看有無異狀之簡訊，且潑漆當時告訴人除經被告提
    起妨害家庭告訴外，並未與他人有何恩怨糾葛，依上開判例
    及判決意旨之說明，可推論在告訴人父親墓園潑灑紅色油漆
    ，及在墓園牆壁上以紅色油漆書寫「姦」字，應係被告所為
    無誤。
  (五)查告訴人父親所埋葬之欣欣安樂園，係可供一般人安葬掃墓
    及祭拜，乃屬公眾得共聞共見之場所；且按國人重視孝道及
    傳統信仰，被告對告訴人父親墳墓潑灑紅色油漆及以紅色油
    漆書寫「姦」字所為之輕蔑表示，已足使後代子孫在精神上
    、心理上感受到難堪，是被告上開所為，顯係出自侮辱他人
    墳墓之犯意而公然為之
  (六)綜上所述，被告上開所辯，顯係卸責之詞，不足採信，本案
    事證明確，被告已堪認定，應依法論科。
三、核被告所為，係犯刑法第246條第1項之對於墳墓公然誨辱罪
    。爰審酌被告犯罪之動機、目的、手段，及被告與告訴人之
    關係，及被告犯罪後飾詞狡辯，態度不佳等一切情狀，量處
    被告如主文所示之刑，並諭知易科罰金之折算標準，以資懲
    儆。
貳、無罪部分：
一、公訴意旨另以：被告基於恐嚇之犯意，而陸續對告訴人為下
    列行為：
  (一)於97年2 月21日發送簡訊予告訴人手機內，以「姦情如果被
    教會知道，他還敢上老人大學嗎？以後就知道」等語恐嚇告
    訴人，致告訴人心生畏懼。
  (二)於97年7月29日上午7時10分許，在臺北市○○區○○街91巷
    20號前，向告訴人恐嚇稱「如不繳房貸試試看，要讓告訴人
    無法在廈門街住」等語，使告訴人心生畏懼。
  (三)於97年8月5日凌晨2 時30分許，對告訴人位於臺北市○○區
    ○○街112之3號3樓居處大門潑灑紅色油漆。
  (四)於98年3月26日凌晨0時11分許，持塑膠袋對告訴人上開居處
    大門潑灑紅色油漆。
  (五)於98年4月1日凌晨0 時23分許，對告訴人居處大門潑紅色油
    漆。
  因認被告所為，均涉犯刑法第305條恐嚇危害安全罪嫌等語。
二、按犯罪事實應依證據認定之，無證據不得認定犯罪事實，又
    不能證明被告犯罪者，應諭知無罪之判決，刑事訴訟法第15
    4條第2項、第301條第1項分別定有明文。次按認定不利於被
    告之事實，須依積極證據，茍積極證據不足為不利於被告事
    實之認定時，即應為有利於被告之認定，更不必有何有利之
    證據，最高法院著有30年度上字第816號判例可資參照。
三、本件公訴人認被告涉犯恐嚇危害安全罪嫌，主要係以告訴人
    指訴，與告訴人提供監視錄影光碟及簡訊翻拍相片等為主要
    論據。訊據被告堅決否認有何恐嚇危害安全之犯行，被告辯
    稱：伊沒有傳簡訊給告訴人，在牯嶺街91巷20號前時，伊只
    有罵告訴人「不要臉」這三個字，告訴人就叫伊去警察局，
    伊沒有說恐嚇告訴人的話，在監視錄影光碟出現的男子並非
    伊本人，伊沒有前往告訴人住處大門潑灑紅色油漆等語。
四、經查：
  (一)被告固否認曾發送簡訊云云，然依前開所述，可確認被告曾
    使用0000000000號門號發送簡訊予告訴人，則於97年2 月21
    日發送告訴人手機之簡訊內容為：「你以為二匹馬能跑多遠
    ，現在還不是要露出馬腳，妳的姦夫面對檢察官時會護著妳
    嗎？鐵證如山，妳們無法狡辯。妳怎麼辦？還有路可走嗎？
    妳的母親臉皮很厚，妳的姦情如果被雙連教會知道，她還敢
    上老人大學嗎？以後就知道」等語（見他卷第21頁），應係
    被告所傳送，堪予認定。告訴人雖指訴稱收到該則簡訊後其
    會害怕云云，然按刑法第305 條恐嚇危害安全罪，係指單純
    以將來加害生命、身體、自由、名譽、財產之事，恐嚇他人
    致生危害於安全者而言；查被告傳送該則簡訊當時，業已對
    告訴人提起妨害家庭之刑事告訴，是其主觀上認為告訴人有
    與他人通姦之行為；而有配偶之人與他人通姦，依一般社會
    通念，是羞恥之事，如被親朋好友得知，本人及家人均會感
    到羞愧而不好意思見人，觀諸上開簡訊文字，其內容僅係在
    表明告訴人之通姦行為，因證據確鑿，在檢察官面前將無法
    狡辯，且如果此事遭他人得知，告訴人之母親范郭翠月將會
    因此感到羞愧，而無顏再前往老人大學上課，故無從據此即
    遽予認定被告有何以加害他人名譽之事恐嚇告訴人之情事，
    自與上開法條構成要件有間。
  (二)關於犯罪事實(二)之部分，業據告訴人指訴稱：於97年7 月29
    日上午7 時10分許，在臺北市○○區○○街91巷20號前遇到
    被告，因為我很久沒有看到被告，問他是否好嗎，但被告破
    口大罵，罵我的內容就是賤人、不要臉、通姦、你還敢去上
    班、我要讓你沒工作、你敢不繳房貸試試看，要讓我不在廈
    門街住，我當時很害怕我就一直往廈門街派出所走，被告就
    跟著我，我走進派出所，警察問我有什麼事情，我就告訴警
    察被告在路上一直罵我，等警察走出來被告就走掉了等語在
    卷，惟按告訴人之指訴，不得作為有罪判決之唯一證據，而
    須以補強證據證明其確與事實相符，所謂補強證據，雖非以
    證明犯罪構成要件之全部事實為必要，但仍須得以佐證該陳
    述之犯罪非屬虛構，能予保障其陳述事實之真實性，以此項
    證據與告訴人之陳述綜合判斷，若足以認定犯罪事實，方得
    以之與告訴人之指訴，相互印證，併採為判決之基礎（最高
    法院96年度臺上字第5574號判決參照），故告訴人指訴被告
    犯罪，必須有相當之補強證據加以佐證，方可作為被告不利
    之認定。經查，上開恐嚇部分之犯罪事實除告訴人單一指訴
    外，並無其他積極證據足資佐證；況且，被告與告訴人當時
    仍為夫妻關係，而婚後共同居住之臺北市○○區○○街140
    號7 樓房屋仍在繳納房屋貸款中，倘告訴人未繳納貸款，則
    該房屋可能因被告亦不繳納房貸，經銀行申請法院拍賣，而
    使被告及告訴人無法再行居住於臺北市○○區○○街140 號
    7 樓，是縱認被告曾對告訴人表示：「如不繳房貸試試看，
    要讓告訴人無法在廈門街住」，然被告上開所言之廈門街，
    如上開說明，亦可能指涉二人婚後之共同財產，自尚難以告
    訴人恣意自忖被告所可能採取之行動因而心生畏怖，遽認被
    告係以將來加害「生命」、「身體」或「自由」之事，恐嚇
    告訴人致生危害於安全。是被告所為，尚非能遽論以恐嚇危
    害安全罪。
  (三)有關犯罪事實(三)之部分，固據告訴人提出相片6 幀為證（見
    他卷第73至75頁），然究竟係由何人潑漆乙節，告訴人於本
    院審理中證稱：我們家門口之監視錄影器是於97年1 月24日
    裝設的，於97年8月5日早上要出門時，發現被潑漆後，有調
    閱監視錄影帶來看，看到8月5日凌晨2時許，有1個不認識的
    男子提著1 桶油漆從巷口走進來，他一直背對著監視器，潑
    完油漆之後很快的跑掉，只有看到他的背影，所以應該是不
    知名的男子等語明確（見本院卷第52頁），是依告訴人上開
    證述，潑灑紅漆之人，並非被告本人，此外，亦無積極證據
    可資證明潑漆之人係受被告所指使，是尚難僅憑告訴人上開
    指訴，即遽認該次潑漆行為是被告所為。
  (四)又被告確曾於98年3月26日、4月1 日至告訴人住處潑灑紅色
    油漆之事實，業經告訴人於本院審理時結證稱：於98年3 月
    26日、4月1日大門遭潑油漆後，我看了監視器影像，被告戴
    著帽子，遮住眼睛，但可以看到臉部下半部，因為被告是我
    丈夫，我從影像一看就知道，我很確定是被告等語（見本院
    卷第52頁反面），並有監視錄影光碟1片及現場相片4幀（見
    97年度偵字第19278號卷第43頁、第47頁）附卷可佐，參以
    ，經本院當庭勘驗監視錄影光碟，結果略以：1.告訴人提出
    之光碟內含00000000潑漆、00000000潑漆2個資料夾。2.000
    00000 資料夾播放結果：在12時11分53秒時出現人影手持物
    品，往告訴人住處大門靠近，在12時12分01秒時該人影將手
    持之物品往告訴人住處大門丟擲之後便離開。3.00000000資
    料夾播放結果：在12時23分49秒時出現人影手持物品，往告
    訴人住處大門靠近，在12時23分54秒時該人影將手持之物品
    往告訴人住處大門丟擲，大門前方地面出現深色液體痕跡，
    丟擲後該人影離開。4.00000000監視器畫面右格畫面放大，
    可看出人影頭戴帽子，露出臉的下半部，且穿著之長褲兩側
    有明顯的反光的紋路。5.00000000監視器畫面右格畫面放大
    ，可看出人影頭戴帽子，露出臉的下半部，其穿著打扮與00
    000000相同，且穿著之長褲兩側有明顯的反光的紋路等情，
    有勘驗筆錄在卷可稽（見本院卷第55頁反面），與被告自承
    為其本人影像之98年4 月11日監視錄影光碟內，被告所穿著
    之深色長褲側邊銀色寬幅反光條紋相符；再佐以，被告與告
    訴人結褵14年餘，應無誤認被告身形之可能，是告訴人上開
    證述，應屬可採。惟查，告訴人復證稱：這1 年多來，我都
    沒有與被告聯絡過等語，足見被告除單純在告訴人住處大門
    上潑灑紅色油漆之舉動外，在事前或事後均無其他不利告訴
    人之行為或言語，而對於顏色對每個人所引起之觀感常因人
    而異，要難以單純潑灑紅色油漆之方式，率認被告有恐嚇危
    害安全之故意。
五、綜上所述，公訴人所舉之證據與所指出之證明方法未足使本
    院確信被告有公訴意旨所稱恐嚇危害安全之犯罪事實。此外
    ，亦無其他積極證據足證被告有何公訴人所指此部分犯行，
    揆諸前開說明，被告犯罪尚屬不能證明，自應諭知無罪。
、不受理部分：
一、公訴意旨另以：被告意圖散布於眾，而陸續對告訴人為下列
    行為：
  (一)於96年12月31日意圖散布於眾，將「甲○○通姦」等不實之
    文字傳單12紙傳真至告訴人所任職位於臺北市○○○路○ 段
    131號中華航空公司，致生損害於告訴人之名譽。
  (二)於97年1 月24日以投遞損害告訴人及告訴人母親范郭翠月名
    譽之文字傳單至范郭翠月位於臺北市○○區○○街112之3號
    3 樓辱罵告訴人比妓女還不如，並詆毀范郭翠月「教女兒給
    人白幹」（此部分未具范郭翠月提出告訴）。
  (三)於97年1 月25日意圖散布於眾，製作「甲○○說」之文宣，
    傳真至告訴人所任職之公司，以告訴人之口吻詆毀告訴人之
    同事，足生損害於告訴人之名譽。
  (四)於97年7月15日及同年8月1 日以「范郭翠月家的真相」標題
    之信函，以郵遞方式寄送至新竹市○○街17巷1號告訴人2姑
    姑家中，足生損害於告訴人之名譽。
  (五)於97年7月29日上午7時10分許，在臺北市○○區○○街91巷
    20號前，以使不特定人得共見共聞，對告訴人辱罵「賤人、
    不要臉、通姦、你還敢上班、我讓你沒工作」。於同日上午
    7 時46分許，傳真公告：甲○○的姦夫：馮立忠，淫媒吳寶
    貴為標題之妨害告訴人名譽之文書，足生損害於告訴人之名
    譽。
  (六)於98年3月30日上午7時40分，意圖散布於眾，傳真公告「甲
    ○○因通姦懷孕被訴」等辱罵告訴人文字之傳單至告訴人任
    職之公司，足生損害於告訴人之名譽。
  因認被告所為，均係涉犯刑法第310條第2項之加重誹謗罪嫌等
  語。
二、按告訴乃論之罪，告訴人於第一審辯論終結前得撤回其告訴
    ，又告訴經撤回者，應諭知不受理之判決，而不受理之判決
    ，得不經言詞辯論為之，刑事訴訟法第238條第1 項、第303
    條第3款及第307條分別定有明文。
三、本件告訴人告訴被告妨害名譽案件，檢察官認被告均係觸犯
    刑法第310條第2 項之加重誹謗罪，依同法第314條之規定，
    須告訴乃論。茲據告訴人具狀撤回其告訴，有刑事撤回告訴
    狀及臺灣高等法院98年度家上移調字第20號調解筆錄各1 份
    在卷可稽（見本院卷第65至67頁），揆諸首開說明，應不經
    言詞辯論，諭知不受理之判決。
據上論斷，應依刑事訴訟法第284條之1、第299條第1項前段、第
301條第1項、第303條第3款、第307條，刑法第246條第1 項、第
41 條第1項前段，刑法施行法第1條之1，判決如主文。
本案有罪及無罪部分經檢察官徐則賢到庭執行職務。
中    華    民    國    99    年    6     月    15    日
                  刑事第十三庭  法  官  陳君鳳
以上正本證明與原本無異。
如不服本判決應於收受送達後10日內向本院提出上訴書狀，並應
敘述具體理由；其未敘述上訴理由者，應於上訴期間屆滿後20日
內向本院補提理由書（均須按他造當事人之人數附繕本）「切勿
逕送上級法院」。告訴人或被害人如對於本判決不服者，應具備
理由請求檢察官上訴，其上訴期間之計算係以檢察官收受判決正
本之日期為準。
                                書記官  楊湘雯
中    華    民    國    99    年    6     月    17    日
附錄本案論罪科刑法條全文：
刑法第246條
對於壇廟、寺觀、教堂、墳墓或公眾紀念處所，公然侮辱者，處
6月以下有期徒刑、拘役或3百元以下罰金。
妨害喪、葬、祭禮、說教、禮拜者，亦同。

司法院資訊處製作；財團法人民間司法改革基金會備份。
